臺灣澎湖地方法院民事判決　　　　　　　　96年度訴字第19號
原　　　告　第一商業銀行股份有限公司
法定代理人　甲○○
訴訟代理人　辛○○
被　　　告　戊○○○
　　　　　　丁○○
兼上二人　　丙○○○
訴訟代理人
上列當事人間請求撤銷贈與行為等事件，本院於民國96年10月31
日言詞辯論終結，判決如下：
    主  文
被告丙○○○與被告丁○○間於九十五年八月三日就坐落澎湖縣
白沙鄉○○段一五三五號地號、持份一四四分之三土地，以及坐
落澎湖縣白沙鄉○○段九六二號地號、持份二分之一土地所為之
贈與行為及所有權移轉之物權行為，應予撤銷。
被告丁○○應將前項不動產於民國九十五年九月十三日以贈與為
原因所為之所有權移轉登記予以塗銷。
原告其餘之訴駁回。
訴訟費用由被告丙○○○、丁○○負擔二分之一，餘由原告負擔
。
    事實及理由
甲、兩造爭執要旨：
一、原告起訴主張：被繼承人楊聖意（即聖意加土木包工業）於
    民國（下同）93年5月5日向原告借款新臺幣（下同）150萬
    元，約定借款期間為5年，詎料楊聖意於95年2月4日死亡，
    自95年11月5日起，未依約清償本息，迄今尚積欠被告
    821,319元及自95年11月5日以後之利息、違約金未清償。被
    告丙○○○為楊聖意之配偶，依法為其繼承人，且未辦理拋
    棄繼承，對前開債務自應負責。被繼承人楊聖意死亡後，被
    告丙○○○即繼承楊聖意所有坐落澎湖縣白沙鄉○○段1535
    號地號土地（面積504平方公尺，權利範圍144之6）、澎湖
    縣白沙鄉○○段962號地號土地（面積800平方公尺，權利範
    圍全部）等兩筆不動產，詎料被告丙○○○竟將系爭兩筆土
    地於95年8月3日贈與被告丁○○、戊○○○各1/2，並於95
    年9月13日辦理所有權移轉登記。查被告丙○○○並無足夠
    資力清償系爭債務，其將所繼承之上開不動產贈與被告戊○○○、丁○○，顯有減少財產之虞，害及債權人即原告之利
    益，原告自得依民法第244條第1項、第4項之規定撤銷被告
    間贈與系爭不動產之債權行為及所有權移轉之物權行為，並
    請求被告丁○○、戊○○○塗銷系爭不動產所有權移轉登記
   、 回復原狀移轉登記予被告丙○○○。並聲明：
    (一)被告丙○○○與被告丁○○間於95年8月3日就坐落澎湖縣
    白沙鄉○○段1535號地號、持份144分之3土地，以及澎湖縣
    白沙鄉○○段962號地號、持份2分之1土地所為之贈與行為
    及所有權移轉之物權行為皆應予撤銷；
    (二)被告丙○○○與被告戊○○○間於民國95年8月3日就坐落
    澎湖縣白沙鄉○○段1535號地號持份144分之3土地，以及澎
    湖縣白沙鄉○○段962號地號持份2分之1土地所為之贈與行
    為及所有權移轉之物權行為皆應予撤銷。
    (三)前二項撤銷之部分，被告丁○○、戊○○○應塗銷95年9
      月13日之所有權移轉登記。
    (四)訴訟費用由被告共同負擔。
二、被告辯稱：訴外人楊聖意確實有積欠原告所主張之債務未清
    償，被告丙○○○也確實為楊聖意之繼承人，並在楊聖意死
    亡後繼承上開兩筆不動產，因為被告財務真的有困難，所以
    才沒有辦法清償。但系爭兩筆土地是祖先楊有用留下來的，
    本來要登記給被告公公乙○○（即楊聖意父親），後來乙○○想說他自己年紀大了，所以就直接登記給楊聖意，想說以
    後再由楊聖意過戶一半給己○○，但未及辦理登記，楊聖意
    即死亡。因系爭兩筆土地有一半的所有權並非楊聖意所有，
    故被告丙○○○在繼承該不動產後，即以贈與為原因，將該
    不動產之持分移轉登記給被告丁○○及被告戊○○○各1/2
    。目前因為被告丙○○○之財務有困難，無法清償債務，故
    原告請求撤銷被告丙○○○與被告丁○○間的贈與行為並塗
    銷部分之所有權移轉登記，被告並無意見，但被告移轉系爭
    兩筆土地於戊○○○的部分，因為該部分原來就不是楊聖意
    所有之財產，而且丁○○那部份已足以清償債務，所以原告
    不能請求撤銷，並聲明：原告之訴駁回，訴訟費用由原告負
    擔。
乙、兩造爭執及不爭執之事項：
一、不爭執事項
（一）被繼承人楊聖意（即聖意加土木包工業）於93年5月5日向
      原告借款150萬元，約定借款期間為5年，嗣楊聖意於95年
      2 月4日死亡，被告丙○○○為其繼承人，並未拋棄繼承
      ，惟被告丙○○○自95年11月5日起，未依約清償本息，
      迄今尚積欠被告821,319元及自95年11月5日以後之利息、
      違約金未清償。
（二）被繼承人楊聖意死亡後，被告丙○○○即繼承楊聖意所有
      坐落澎湖縣白沙鄉○○段1535號地號土地（面積504平方
      公尺，權利範圍144之6）、澎湖縣白沙鄉○○段962號地
      號土地（面積800平方公尺，權利範圍全部）等兩筆不動
      產，被告丙○○○並於95年8月3日將上開兩筆土地之持分
      贈與被告丁○○、戊○○○各一半（即將1535號土地持分
      各贈與144之3予被告丁○○、戊○○○，962號土地持份
      各贈與1/2予被告丁○○、戊○○○），並於95年9月13日
      辦理所有權移轉登記。
（三）被告丙○○○目前無力清償債務，其將系爭土地以贈與為
      原因移轉登記予被告丁○○之行為確實有損害原告之債權
      。
二、本件爭點厥為：(一)系爭兩筆不動產是否有一半之所有權本非
    被繼承人楊聖意所有，僅係借名登記在楊聖意名下？(二)原告
    請求撤銷被告丙○○○、戊○○○間系爭不動產之贈與行為
    並塗銷所有權移轉登記有無理由？
丙、得心證之理由
一、系爭不動產是否有一半之所有權非被繼承人楊聖意所有，僅
    係借名登記在楊聖意名下？
    查系爭1535、962地號土地均於88年6月26日由訴外人楊榮俊
    、楊榮達、楊陳惜、楊滿義、楊如切、楊如騰因繼承而共有
    ，嗣系爭1535地號土地由被繼承人楊聖意於92年11月18日以
    買賣為原因取得其中144之6之持分，另系爭962地號土地則
    由被繼承人楊聖意於92年12月4日以買賣為原因取得全部持
    分，此有土地登記謄本、澎湖地政事務所審查異動索引、土
    地買賣所有權移轉契約書等在卷可佐，是由形式上觀之，系
    爭兩筆土地在被告丙○○○繼承前之原所有權人確為被繼承
    人楊聖意無訛。惟經本院傳訊被告所舉證人楊聖名、乙○○
    、戊○○○（亦為本案被告）、庚○○等，其等於本院審理
    時分別到庭證稱：「我是楊聖意的堂兄，這些土地是我祖父
    楊有用留下來，我父親那輩有3個兄弟，當時大家都說土地
    要統一登記給其中一人，本來要登記給楊聖意的父親（乙○○，即證人之叔叔），但我叔叔想說直接登記給楊聖意就好
    ，以後再分配給其他兄弟，沒想到楊聖意會先死亡」、「我
    是楊聖意的父親，系爭兩筆土地是祖先留下來給我的，當時
    我登記給我兒子楊聖意，因為我弟弟的兒子也只有登記一份
    」、「我是楊聖意的母親，當時分配祖產時，每個兄弟都派
    大兒子出來代表登記，然後再兩個人平分，本來要辦分割登
    記，將其中一半登記給我二兒子己○○，但因楊聖意突然過
    世，所以才來不及辦理，後來就將己○○的部分暫時先登記
    在我名下」、「楊聖意是我堂弟，這些土地是由祖先留下來
    的，由長輩楊榮達主持要如何分配，當時分配時，先分成三
    大部分給楊榮達、楊榮俊、楊如切，楊如切分到的部分再分
    給我們三房楊聖意、楊聖位、楊聖正，這三房都是長子為代
    表，之後再由他們自己去處理分配，登記的手續都是由楊榮
    達在處理，被告所提出的土地分配表也是楊榮達所寫的，我
    屬於楊聖位這房的長子，但是分的時候就直接登記給我弟弟
    」等語，經核上開證人之證詞均與被告所辯被繼承人楊聖意
    取得系爭兩筆土地之原因係由於祖先分產而來，楊聖意僅係
    代表該房而為名義登記人等語相一致，並有土地分配表1紙
    在卷可佐，復參酌被告丙○○○因繼承取得系爭兩筆不動產
    後，僅將其中一半持分登記給被告丁○○ (即丙○○○之子
    ) ，另一半卻登記予被告戊○○○（即丙○○○之婆婆），
    若該不動產全部均屬被繼承人楊聖意所有，被告丙○○○理
    應全部移轉登記予被告丁○○，斷無再登記予被告戊○○○
    之理，故依上述相關證據資料並參酌全辯論意旨，本院認被
    告此點所辯應係屬實。
二、按債務人所為之無償行為，有害及債權者，債權人得聲請法
    院撤銷之，債權人依此規定聲請法院撤銷時，得並聲請命受
    益人或轉得人回復原狀，民法第244條第1項、第4項前段定
    有明文；又繼承人自繼承開始時，除本法另有規定外，承受
    被繼承人財產上之一切權利、義務，民法第1148條前段亦規
    定甚詳。查被繼承人楊聖意向被告借款未全數清償即死亡，
    被告丙○○○為楊聖意唯一繼承人，其並於審理時自承無資
    力清償對被告所負之債務，是被告丙○○○將其繼承之1535
    號土地持分144之3、962號土地持份1/2贈予被告丁○○之行
    為確有害及原告之債權，依首揭民法規定，原告自得訴請本
    院撤銷被告丙○○○與被告丁○○間贈與之債權行為及移轉
    所有權之物權行為，並請求被告塗銷該土地之所有權移轉登
    記，回復登記為被告丙○○○之名義，原告此部份之請求，
    為有理由，應予准許。惟原告請求撤銷被告戊○○○、丙○○○間贈與行為部分，如前所述，被告丙○○○所繼承之系
    爭兩筆不動產，有一半之產權並非被繼承人楊聖意所有，而
    僅係名義上之登記人，故丙○○○自不能因繼承而取得該部
    分之所有權，故被告丙○○○將其繼承之1535號土地持分
    144之3、962號土地持份1/2贈與被告戊○○○之行為並非處
    分其自己財產之無償行為，原告請求撤銷此部份之贈與行為
    並塗銷所有權移轉登記，難認有理，應予駁回。
三、本件判決結果已臻明確，兩造其餘之陳述及攻擊防禦方法，
    與本件判決結果不生影響，毋庸一一審酌，併此敘明。
四、結論：原告之訴為一部有理由、一部無理由，依民事訴訟法
    第79條、第85條第1項前段，判決如主文。
中　　華　　民　　國　　96　　年　　11　　月　　14　　日
                        民事庭  法  官  管安露
以上正本係照原本作成。
如對本判決上訴，須於判決送達後廿日內向本院提出上訴狀。（
須附繕本）
中　　華　　民　　國　　96　　年　　11　　月　　16　　日
                                書記官　林德盛
